【裁判字號】    98,審勞再易,4
【裁判日期】    981006
【裁判案由】    再審之訴
【裁判全文】
臺灣臺北地方法院民事判決          98年度審勞再易字第4 號
再審原告    瑞輝科技股份有限公司
法定代理人  甲○○
訴訟代理人  丙○○
再審被告    乙○○
上列當事人間請求給付薪資等事件，再審原告對於本院民國94年
7 月27日94年度勞簡上字第25號確定判決提起再審之訴，本院判
決如下：
    主  文
再審之訴駁回。
再審訴訟費用新臺幣貳仟肆佰玖拾元由再審原告負擔。
    理  由
一、本件再審原告起訴主張略以：再審原告之法定代理人甲○○
    於民國88年後即有精神病，領有殘障手冊，無法正常處理事
    務，甲○○之家人於最近30日內才發現再審被告之戶籍謄本
    、甲○○於臺灣高等法院96年度上更(一)字第115 號提出之民
    事言詞辯論意旨補充(一)、(六)、(七)、(八)、(十一)狀，證明再審被告
    所言皆假。再審被告已於民國94年6 月5 日簽收薪資新臺幣
    （下同）32,000元，有其簽收之領薪證明可證（容後補呈）
    ，再審原未於92年6 月5 日解僱再審被告，迄92年6 月30日
    始寄送解僱理由，因甲○○精神耗弱，被誤導成於92年6 月
    6 日解僱再審被告。且再審被告於93年4 月16日提出之92年
    6 月10日錄音譯文，可證再審被告於92年6 月10日已第三度
    主動終止勞動契約，故勞動契約於92年6 月10日已失效。於
    92年6 月3 日再審被告已連續無正當理由曠工24日，再審原
    告於92年6 月30日依勞動基準法第12條第1 項第6 款終止勞
    動契約，故再審被告於92年10月18日所提律師函請求薪資為
    時已晚，且該函僅請求薪資，亦未準備提出勞務給付。再者
    ，甲○○經法院送鑑定為無處理個人事務之能力，依民法第
    14條、第75條規定兩造之勞動契約應為無效。再審原告於92
    年10月11日停業，資料共數十箱，故無法於前審第二審判決
    前找出所有證物，爰提出臺灣高等法院96年度上更(一)字第11
    5 號民事事件向財團法人彰化基督教醫院（下稱彰基醫院）
    98年4 月30日九十八彰基醫事字第098040081 號函，證明甲
    ○○精神耗弱，於95年11月23日至該院進行精神科職能治療
    評估，鑑定為中度殘障。再審原告另提出彰基醫院88年10月
    12日診斷書、93年2 月10日診斷書、93年1 月5 日診斷書、
    94年4 月18日精神鑑定報告書、88年9 月28日心理衡鑑照會
    單，足證甲○○為雙相情感疾病、情感性精神分裂症或精神
    分裂症，與再審被告所訂勞動契約為無效，且再審原告於訴
    訟未經合法代理。爰依民事訴訟法第496 條第1 項第2 、5
    、9 、10、13款及第497 條規定提出再審之訴，請求廢棄原
    確定判決，並駁回再審被告之訴。
二、按再審之訴，應於30日之不變期間內提起。前項期間，自判
    決確定時起算，但再審之理由知悉在後者，自知悉時起算，
    但自判決確定後已逾5 年者，不得提起。民事訴訟法第500
    條第1 項、第2 項前段定有明文。次按提起再審之訴，應表
    明再審理由，及關於再審理由並遵守不變期間之證據（民事
    訴訟法第501 條第1 項第4 款），其未表明者無庸命其補正
    。再按提起再審之訴之原告，如主張其再審理由知悉在後者
    ，應就所主張之事實負舉證之責任。又所謂表明再審理由，
    必須指明確定判決有如何合於法定再審事由之具體情事始為
    相當，倘僅泛言有何條款之再審事由，而無具體情事者，仍
    難謂已合法表明再審事由。既未合法表明再審事由，即為無
    再審之事由，性質上無庸命其補正。最高法院60年台抗字第
    53 8號、30年抗字第443 號、61年台再字第137 號判例意旨
    參照。經查：
  (一)再審原告雖指摘原確定判決有民事訴訟法第496 條第1 項第
    2 款「判決理由與主文顯有矛盾」、第9 款「為判決基礎之
    證物係偽造或變造」、第10款「證人、鑑定人、通譯、當事
    人或法定代理人經具結後，就為判決基礎之證言、鑑定、通
    譯或有關事項為虛偽陳述」之再審事由，惟並未具體表明原
    確定判決有如何合於上開事由之具體情事，且依民事訴訟法
    第496 條第2 項規定，上開第9 款、第10款之情形，須以宣
    告有罪之判決或處罰鍰之裁定已確定，或因證據不足以外之
    理由，而不能為有罪之確定判決或罰鍰之確定裁定者為限，
    始得提起再審之訴。依上開判例意旨，難認再審原告已合法
    表明再審事由。
  (二)其次，本件原確定判決於94年7 月27日作成並已確定，再審
    原告於94年8 月2 日收受原確定判決，對於原確定判決有無
    民事訴訟法第497 條規定「就足影響於判決之重要證物，漏
    未斟酌」之情形，於斯時即可知悉，故計算是否逾30日之不
    變期間，應自裁判確定時起算，無同法第500 條第2 項但書
    再審理由知悉在後之適用。再審原告迄98年5 月26日主張原
    確定判決有民事訴訟法第497 條之再審事由提起本件再審之
    訴，有起訴狀上本院收狀戳足憑，顯已逾30日之不變期間，
    依上開說明，其再審之訴自不合法。
  (三)再者，再審原告主張原確定判決有民事訴訟法第496 條第1
    項第5 款「當事人於訴訟未經合法代理」、第13款「發現未
    經斟酌之證物，如經斟酌可受較有利益之裁判」之再審事由
    ，且再審理由知悉在後。惟再審原告就再審事由知悉在後，
    僅泛稱再審原告法定代理人甲○○患有精神病，其家人最近
    30日始發現新證物及再審事由，並未舉證證明其知悉在後之
    事實。則自原確定判決確定之時起算30日不變期間，再審原
    告迄98年5 月26日始依上開事由提起本件再審之訴，亦已逾
    30日之不變期間，此部分再審之訴於法亦有未合。
三、第按民事訴訟法第496 條第1 項第5 款所謂「當事人於訴訟
    未經合法代理」，乃指當事人無訴訟能力而未由其法定代理
    人代理，或其法定代理人無代理權，或未受必要之允許，或
    當事人之訴訟代理人無代理權而言。而所謂訴訟能力，乃當
    事人能自為訴訟行為，或委由訴訟代理人代為訴訟行為之能
    力，與民法之行為能力相當。又成年人如未受禁治產宣告，
    除有心神喪失、無意識或精神錯亂而達喪失意思能力程度之
    情形外，均享有完全之行為能力，能獨立以法律行為負擔義
    務，自不能謂為無訴訟能力。本件再審原告主張其法定代理
    人甲○○患有精神病，無法正常處理事務，故原確定判決有
    民事訴訟法第496 條第1 項第5 款之再審事由云云。然查，
    甲○○為再審原告之法定代理人，前審訴訟係由甲○○代理
    再審原告為訴訟行為，再審原告於前審第一審、第二審亦分
    別委任林光彥律師、石麗卿律師為訴訟代理人，並無所謂當
    事人於訴訟未經合法代理之情形。矧且，依再審原告所陳及
    提出之甲○○診斷證明書及鑑定報告，甲○○患有精神疾病
    ，為精神耗弱，亦未達喪失意思能力之程度，尚難認甲○○
    已無行為能力，自不能謂為無訴訟能力。是再審原告主張原
    確定判決有民事訴訟法第496 條第1 項第5 款之再審事由，
    要非可採。
四、復按民事訴訟法第496 條第13款所謂當事人發現未經斟酌之
    證物，係指前訴訟程序事實審之言詞辯論終結「前」已存在
    之證物，因當事人不知有此，致未經斟酌，現始知之者而言
    （最高法院32年上字第1247號判例意旨參照）。是事實審言
    詞辯論終結前未存在之證物，或已存在並能利用而不提出，
    或已提出之證物，均不得據為本款之再審理由。經查，再審
    原告主張原確定判決有前揭「發現未經斟酌之證物或得使用
    該證物」之再審事由，其所謂證物，或為其於前訴訟程序已
    提出者，或為前訴訟程序事實審之言詞辯論終結「後」始存
    在者，要與民事訴訟法第496 條第13款所規定之事由不符。
    至再審原告主張為前訴訟程序事實審之言詞辯論終結前已存
    在之證物，並未舉證證明該等證物於前訴訟程序事實審之言
    詞辯論終結前已存在，及有何事實上之障礙或其他原因，致
    不能使用該等證物以供法院斟酌之情形，再審原告以此為再
    審理由，亦無足取。
五、從而，本件再審之訴已逾30日之不變期間，並不合法，亦顯
    無理由，依民事訴訟法第502 條第2 項規定，本件不經言詞
    辯論，逕予判決駁回。
六、依民事訴訟法第502 條、第78條，判決如主文。
中    華    民    國    98    年    10    月    6     日
                    勞工法庭  審判長法  官  朱漢寶
                                    法  官  黃柄縉
                                    法  官  劉又菁
以上正本係照原本作成。
本判決不得上訴。
中    華    民    國    98    年    10    月    6     日
                                    書記官  潘惠梅


司法院資訊處製作；財團法人民間司法改革基金會備份。
